【裁判字號】    92,上易,158
【裁判日期】    920325
【裁判案由】    侵占
【裁判全文】
臺灣高等法院高雄分院刑事判決                    九十二年度上易字第一五八號
    上  訴  人  臺灣屏東地方法院檢察署檢察官
    上  訴  人
    即  被  告  丙○○
                乙○○
    共      同
    選任辯護人  湯阿根
右上訴人因被告侵占案件，不服臺灣屏東地方法院九十一年度易字第七六七號中華民
國九十一年十一月二十九日第一審判決（起訴案號：臺灣屏東地方法院檢察署九十一
年度偵字第一七七八號），提起上訴，本院判決如左：
      主  文
原判決撤銷。
丙○○、乙○○共同意圖為自己不法之所有，而侵占對於業務上所持有之物，各處有
期徒刑陸月，如易科罰金，均以參佰元折算壹日。
      事  實
一、丙○○與乙○○為夫妻，原均從事代書業務，二人於九十年八月二十七日受徐濟
    光委任，以新台幣（下同）二百萬元出賣坐落屏東市○○段四二一─三０、三四
    地號土地及其上門牌號碼屏東市○○○路二一七號房屋（下稱系爭房地），丙○○即於九十年八月二十九日代理徐濟光與甲○○○訂立系爭房地之不動產買賣契
    約書，約定系爭房地原向世華聯合商業銀行設定本金最高限額一百八十萬元抵押
    權貸款由買方甲○○○以買賣價金代償，賣方即徐濟光應於所有權移轉登記後負
    責清償塗銷，甲○○○同時亦委任丙○○、乙○○辦理塗銷抵押權登記及所有權
    移轉登記等。詎丙○○、乙○○分別於九十年八月二十九日、九月七日、九月十
    四日、九月二十六日、十二月十九日各代收價金五十萬元、一百萬元、三十萬元
    、十萬元、十萬元，並於九十年十二月十八日辦理所有權移轉登記後，本應於九
    十年十二月間，將二百萬元依約交付徐濟光及代為清償塗銷世華聯合商業銀行抵
    押貸款，詎丙○○與乙○○因急需資金調度，竟共同基於意圖自己不法所有之犯
    意聯絡，在屏東市某處，將二百萬元侵占挪為己用。嗣於九十年十二月十九日，
    經甲○○○向地政機關查詢，察覺系爭房地之抵押權並未塗銷，始得知上情。
二、案經甲○○○訴由台灣屏東地方法院檢察署檢察官偵查起訴。
      理  由
一、訊據上訴人即被告丙○○、乙○○（下稱被告）均矢口否認有侵占犯行，辯稱其
    代收買賣價金後，因資金需要，乃向甲○○○之夫尹養源借用該款項，且經尹養
    源同意，其後並按月向世華商業銀行清償系爭房地抵押貸款之本息，實未侵占該
    款項等語。
二、經查：
    (一)被告二人原均從事代書業務，並於九十年八月二十七日受案外人徐濟光委任以
      二百萬元出賣系爭房地，嗣於九十年八月二十九日，被告丙○○即代理案外人
      徐濟光與被害人甲○○○訂立系爭房地之不動產買賣契約書，約定系爭房地原
      向世華聯合商業銀行設定本金最高限額一百八十萬元抵押權貸款由買方甲○○○以買賣價金代償，賣方即徐濟光應於所有權移轉登記後負責清償塗銷，被害
      人甲○○○同時亦委任被告二人辦理塗銷抵押權登記及所有權移轉登記等事務
      之情，已經被告二人在原審供述明確（見原審卷第六七頁），核與被害人甲○○○指訴相符，並有授權書、不動產買賣契約書附卷可稽（見九十一年度偵字
      第一七七八號偵查卷第七～十一頁）。
    (二)被告二人分別於於九十年八月二十九日、九月七日、九月十四日、九月二十六
      日、十二月十九日各代收價金五十萬元、一百萬元、三十萬元、十萬元、十萬
      元後，全部挪為己用，未依約清償塗銷世華聯合商業銀行貸款抵押一節，亦經
      被害人甲○○○指訴甚詳，且迭據被告二人供承在卷（見原審卷第三十頁），
      並有土地及建物登記謄本在卷足憑（見九十一年度偵字第一七七八號偵查卷第
      二八～三一頁）。
    (三)被告二人固辯稱其代收買賣價金後，因資金需要，乃向被害人甲○○○之夫尹
      養源借用該款項，且經尹養源同意，其後亦按月向世華商業銀行清償系爭房地
      抵押貸款之本息，實未侵占該款項等語，並提出世華商業銀行放款利息收據為
      證。然證人尹養源於偵查、原審及本院調查審理中，迭次證述並無借款情事等
      語（見九十一年度偵字第一七七八號偵查卷第四五頁正、反面、原審卷第四二
      頁、本院卷第三七頁、九十二年三月十一日言詞辯論筆錄）。又被告二人於本
      院供述其向尹養源借款，並未寫借據或開票，亦未約定利息及提供擔保等語（
      見本院卷第三九頁），然衡諸常情，百萬借款非屬小額，一般人當無不書立借
      據或本票以為憑證，甚且要求提供擔保以為保證，更何況證人尹養源係因案外
      人徐濟光委任被告二人出賣系爭房地，因買賣而認識被告二人，已經證人尹養
      源證述在卷（見本院卷第三七頁），是證人尹養源與被告二人既無深厚淵源，
      竟出借二百萬元，而未寫借據或開票，亦未約定利息及提供擔保，顯與常情不
      符。再參以被害人甲○○○購買系爭房地之價金，其中一百五十萬元係以其他
      自有房地向銀行抵押貸款而來，亦經證人尹養源證述在卷，則被害人豈有自願
      背負銀行貸款利息，而將金錢貸予被告二人，既未獲取利息，且甘受系爭房地
      仍設有抵押權，隨時有遭強制執行之危險？是被告二人所辯證人尹養源已同意
      借款等語，即難採信。至被告二人事後固按月向世華商業銀行清償系爭房地抵
      押貸款之本息，但被告二人此舉或為清償侵占款項及延緩被害人提出訴訟，尚
      無從據以認定證人尹養源有同意借款。
    綜上所述，被告二人侵占業務上持有之財物，事證明確，犯行均堪以認定。
三、核被告二人所為，係犯刑法第三百三十六條第二項之業務侵占罪。被告二人有犯
    意聯絡及行為分擔，均為共同正犯。原審以被告罪證明確，予以論罪科刑，固非
    無見，惟查被告二人受買賣雙方委任，竟未盡義務，而將買賣價金二百萬元侵占
    供己用，且與被害人於九十一年一月間、二月間、三月間先後多次約定塗銷系爭
    房地抵押權，均未履行，再被告於九十一年十一月十九日交付十五萬元支票以為
    清償，屆期亦未兌現，被告事後雖已清償票款五萬元，但約定九十二年一月二十
    四日、二十九日各清票款五萬元，仍未履行，迄未全數返還，原審判決對被告二
    人均宣告緩刑，尚屬輕縱。被告上訴意旨辯稱未犯罪，雖無理由，但檢察官上訴
    意旨指摘原判決緩刑不當，為有理由，自應由本院撤銷改判。爰審酌被告二人業
    代書，竟因一時貪念，侵占業務上持有之財物，金額非少，且行為後未坦承犯行
    ，惟被告二人前均未曾犯罪，有台灣高等法院被告全國前案紀錄表在卷足憑，犯
    後已清償部分款項，有收據及世華商業銀行放款利息收據附卷可參（見本院卷第
    五九～六二頁）等一切情狀，分別量處如主文所示之刑，並均諭知易科罰金折算
    標準。
據上論結，應依刑事訴訟法第三百六十九條第一項前段、第三百六十四條、第二百九
十九條第一項前段、刑法第二十八條、第三百三十六條第二項、第四十一條第一項前
段，罰金罰緩提高標準條例第一條前段、第二條，判決如主文。
本案經檢察官沈紹嘉到庭執行職務。
中      華      民      國    九十二    年      三      月    二十五    日
      臺灣高等法院高雄分院刑事第一庭
                                  審判長法官  曾永宗
                                        法官  邱永貴
                                        法官  郭玫利
右正本證明與原本無異。
如不服本判決應於收受本判決後十日內向本院提出上訴書狀，其未述上訴理由者，
並得於提起上訴後十日內向本院補提理由書狀（均須按他造當事人之人數附繕本)「
切勿逕送上級法院」。
                                      書記官  鄭靜芳
中    華    民    國      九十二      年      三      月     二十六   日
附錄本判決論罪科刑法條
刑法第三百三十六條第二項：
對於業務上所持有之物，犯前條第一項之罪者，處六月以上五年以下有期徒刑，得併
科三千元以下罰金。


司法院資訊處製作；財團法人民間司法改革基金會備份。
